臺灣板橋地方法院民事判決　　　　　　 96年度重訴更字第1號
原　　　告　乙○○
訴訟代理人　邱六郎律師
被　　　告　甲○○
訴訟代理人　許文彬律師
　　　　　　蕭嘉甫律師
上列當事人間請求履行契約事件，經本院於民國96年10月4 日言
詞辯論終結，判決如下：
    主      文
原告之訴及假執行之聲請均駁回。
訴訟費用由原告負擔。
    事實及理由
甲、程序方面：
    按訴狀送達後，原告不得將原訴變更或追加他訴，但擴張或
    減縮應受判決事項之聲明者，不在此限，民事訴訟法第255
    條第1 項第3 款定有明文。查本件原告起訴時，其聲明原為
    ：被告應給付原告新台幣（下同）1,315 萬元，其中215 萬
    元，自民國（下同）83年9 月1 日起，另1,175 萬元，自90
    年1 月1 日起，均至清償日止，按年息5%計算之利息。原告
    嗣於96年1 月4 日言詞辯論時，將其請求之金額變更為1,38
    5 萬元；96年7 月12日言詞辯論時，再將其請求之金額變更
    為1,315 萬元；其後又於96年10月4 日言詞辯論時，將訴之
    聲明變更為：被告應給付原告1,299 萬元，其中199 萬元自
    83年9 月1 日起，另1,100 萬元自89年1 月1 日起，均至清
    償日止，按年息5%計算之利息。經核原告所為，均屬擴張或
    減縮應受判決事項之聲明，揆諸首揭規定，既不在禁止之列
    ，自應准許。
乙、實體方面：
一、原告主張：兩造原為夫妻，因意見不合於83年3 月24日協議
    離婚，並簽訂如原證1 所示之協議書（下稱系爭協議書）。
    系爭協議書第1 條約定：被告所有坐落台北縣土城市○○段
    員林小段37之41地號土地，及該土地上即土城市○○路○ 段
    365 巷28弄2 號房屋1 至4 樓（下稱系爭不動產）應移轉與
    原告取得。第8 條約定：被告所有林口第一高爾夫球場、長
    庚高爾夫球場之會員證，其權利由兩造各取一半。詎被告竟
    利用兩造在英國留學之女林佳樺最後一學期約130 萬元學雜
    費用，原告籌措無著，不得己向被告商借之機會，提出原告
    應將系爭不動產之所有權狀、過戶資料、系爭協議書正本交
    予被告保管質押之條件，原告為期林佳樺如期返英完成學業
    ，乃同意被告要求，將上開文件交予兩造之子林冠群、林大
    鈞2 人轉交被告，豈料被告於收受上開文件後，不但不借款
    予林佳樺，更拒絕返還上開文件，並繼而於88年12月14日以
    1,722 萬元將系爭不動產出售，亦將長庚高爾夫球場會員證
    於83年8 月26日以399 萬元出售。上開出售系爭不動產之得
    款，扣除以該不動產向銀行抵押借款600 萬元債務後，尚有
    1,122 萬元，原告僅以1,100 萬元計算；另出售前揭長庚高
    爾夫球場會員證之399 萬元，其中一半即199 萬元依約應由
    原告取得，以上兩筆共計1,299 萬元，即屬原告所受損害，
    爰依民法第226 條第1 項之規定在1,299 萬元範圍內請求被
    告賠償等語，並聲明：(一)被告應給付原告1,299 萬元，及其
    中199 萬元自83年9 月1 日起，另1,100 萬元自89年1 月1
    日起，均至清償日止按年息5%計算之利息。(二)前項請求准予
    提供擔保為假執行之宣告。
二、被告則以：因原告無力依約負擔系爭協議書第1 條及第11條
    建築物貸款之清償，被告不得已乃陸續代墊利息，其中第11
    條之不動產並委請被告代為出售，而於84年6 月6 日售出，
    足見原告確實無力繳納上開不動產抵押貸款600 萬元及獲贈
    房地之土地增值稅約500 萬元。原告為解決系爭協議書爭議
    及自己應負之責任，乃於87年6 月15日全權委託兩造之子林
    冠群、林大鈞，前來與被告進行協商。兄弟2 人遂持由原告
    、林大鈞、林冠群於87年6 月15日簽名、捺指印並記載「本
    人乙○○與甲○○於83年3 月24在林月雪律師書立之協議書
    全權委任林冠群、林大鈞從中再協議（由林冠群、林大鈞與
    甲○○三人協議處理）」之委託書，暨系爭不動產之所有權
    狀，前來與被告進行協商，惟因被告表示：原告若有誠意圓
    滿解決，就應將其所持「協議書」正本交出並作廢。林冠群
    、林大鈞因而將原告所持「協議書」正本交給被告，並將之
    作廢，此徵諸原告於本件訴訟中無法提出系爭協議書之正本
    即可證明上揭事實，故兩造於83.3.24 所訂系爭協議書已於
    87年6 月間合意解除。至系爭協議書第8 條雖約定，被告所
    有長庚高爾夫球場之「球牌」，原則上不得轉賣他人，惟第
    8 、9 條又約定，若經原告同意則得轉賣，被告亦得移轉給
    子女林冠群、林大鈞、林佳樺共有，因原告於83年3 月24日
    簽訂系爭協議書後，就未曾依約繳清前揭房地之抵押貸款，
    且因3 位子女需用生活費，當時遂經原告同意而將上揭「球
    牌」賣掉，得款全供子女生活所需。系爭協議書既經兩造合
    意解除，本件原告再依系爭協議書而為請求，殊無理由等語
    ，資為抗辯。並求為判決：(一)原告之訴及假執行之聲請均駁
    回。(二)如受不利判決，被告願供擔保請准免為假執行。
三、兩造不爭執之事實：
    (一)兩造曾於83年3 月24日簽立原證1 之協議書。協議書第1
      條約定：被告應將所有坐落台北縣土城市○○段員林小段
      37之41地號土地及其上建築物第1 、2 、3 、4 層移轉為
      原告所有。第8 條約定：被告所有林口第一高爾夫球場（
      所有權2 分之1） 、遠東高爾夫球場及長庚高爾夫球場之
      球牌不得轉賣他人，若轉賣須經原告同意，被告未經原告
      同意轉賣上述球牌，按市價之2 分之1 賠償原告。
    (二)被告於83年8 月26日將上開協議第8 條所載之長庚高爾夫
      球場會員證以399 萬元出售他人。
    (三)被告於88年12月14日以1,770 萬元將上開協議第1 條所載
      之房地出售他人，並未將之移轉為原告所有。
    (四)原告曾出具被證7 之委託書予其子林大鈞、林冠群。
四、兩造同意本件爭點為：原證1 之協議書是否已於87年6 月間
    由兩造合意解除？林大鈞、林冠群2 人是否有權代理原告解
    除原證1 之協議？茲審究如次：
    (一)系爭協議書業經兩造於87年6 月間合意解除
      (1)被告辯稱原告本件請求所依據之系爭協議書業經兩造於
        87年6 月合意解除乙節，本院基於下列事證，認為可採
        ，堪信屬實：
        1.原告於87年6 月15日出具委託書予兩造之子林冠群、
          林大鈞2 人，其內容為：「本人乙○○與甲○○83年
          3 月24日在林月雪律師處立之協議書全權委任林冠群
          、林大鈞從中再協議（由林冠群、林大鈞與甲○○3
          人協議處理」，有被告所提被證7 之該委託書在卷可
          稽。
        2.證人即兩造之子林大鈞於原告自訴被告刑事詐欺案件
          審理時，到場證稱：「（問：這委託書如何來？）我
          媽媽說我姊姊要唸書沒有錢，要我去跟我父親借，我
          父親說只有履行協議書的問題，借錢免談。我跟我媽
          媽說如果她要自己談的話，就只要按照協議書來，我
          不希望他們再為財產的事吵架，所以我才跟母親說由
          我和我哥去跟我父親談，所以才簽了這份委託書」、
          「（你媽媽簽了這委託書後，是先交委託書或是交權
          狀？）同時交付。之後我父親說如果有誠意，就把之
          前協議書的正本交出來，後來我母親也把正本交出來
          」、「拿了協議書正本後，我哥哥就回去了，我就跟
          我父親說把房子處理掉來清償貸款……」、「我記得
          房子很舊，又租不出去，每月又要還貸款，我的意思
          就是委託我父親賣掉房地，因為我母親也想把房地賣
          掉」、「因為我媽媽沒辦法履行協議書她應負的義務
          ，所以我才請我媽媽將權狀及協議書正本交給我們，
          讓我們去跟父親談，將協議書作廢」、「在拿協議書
          時，我有告訴我哥哥我不想要那筆錢，他也說他不想
          要，我們都不想要那筆錢，我提議把東西賣掉，我哥
          哥也同意」、「（問：你媽媽到底要跟你父親談什麼
          ？）關於協議書履行的部分，我說服我媽媽交由我去
          談協議書如何履行的問題，我媽媽本來說為了我姊的
          學費事情叫我去談，但後來我是為了解決協議書的事
          」等語綦詳，已據本院調取前開刑事卷宗（本院93年
          度自字第83號、台灣高等法院94年度上易字第633 號
          ），核閱無誤。
        3.由被證7 協議書所載文義，可明確知悉原告乃係就其
          與被告於83年3 月24日簽立之系爭協議書，全權委託
          林冠群、林大鈞2 人與被告再為協議處理。原告既係
          授權林冠群、林大鈞就系爭協議書與被告再為協議，
          授權範圍亦表明為「全權處理」，則林大鈞基於原告
          上開授權，就系爭協議書與被告達成「作廢」之意思
          合致，依民法第103 條第1 項規定，該意思表示即直
          接對原告發生效力。而系爭協議書正本已交由林大鈞
          轉交予被告，原告目前並未持有等情，復經原告自陳
          在卷（見本院95年度重訴字第494 號卷第20頁），參
          酌原告將系爭協議書正本交出後，日後即無法再予提
          出並據以請求，足徵原告有不再依系爭協議書對被告
          為請求之意，故被告辯稱兩造協議將爭協議書作廢，
          即係合意將系爭協議書予以解除，要非無據，堪認系
          爭協議書確經兩造於87年6 月合意解除無訛。
      (2)原告雖主張其為籌措林佳樺學雜費用，欲向被告借款，
        因而出具原證3 、4 兩份委託書，委任林冠群、林大鈞
        將系爭協議書正本、不動產所有權狀及原告之印鑑證明
        書交予被告保管質押，被證7 之委託書出具在後，且所
        謂「從中再協議 」只限於借款事宜。惟查：
        1.被證7 委託書之全文並無「借款」2 字，綜其全文義
          涵，在客觀上亦無從認原告係就「借款」之事委託林
          冠群、林大鈞處理，且該委託書文字已明確表示原告
          授權事項及範圍，業經認定如前，依最高法院17年上
          字第1118號判例意旨，自無須別事探求，捨文字而更
          為曲解。
        2.原證3 、4 之2 份委託書均係原告於87年6 月12日所
          出具，其內容分別為「本人乙○○與甲○○協商借款
          事宜條件雙方同意將土地土城中央路1 段365 巷18弄
          2 號之房屋權狀正本過戶資料正本暫時由甲○○抵押
          保管，今委託林冠群林大鈞轉交房屋權狀過戶資料給
          甲○○保管」、「本人乙○○與甲○○協商借款事宜
          條件雙方同意將林月雪律師見證之協議書正本暫時由
          甲○○保管今委託林大鈞轉交協議書正本給甲○○保
          管」，固有原告所提上開委託書在卷可憑。然該2 份
          委託書於原告自訴被告詐欺之刑事案件中未據原告提
          出，且原告於同日委託林冠群、林大鈞交付資料予被
          告保管，竟出具2 份委託書，凡此均與常情有違。再
          者，依上開委託書所載，原告乃係同時將房屋權狀及
          系爭協議書正本委託林冠群、林大鈞轉交被告，此與
          證人林大鈞證稱其係同時交付被證7 之委託書（按該
          委託書係原告於87年6 月15日出具）及不動產權狀後
          ，因被告表示如有誠意就把之前協議書正本交出，其
          後原告始交出協議書正本乙節，亦不相符，故該2 份
          委託書是否可採，要非無疑。況被告已否認見過該2
          份委託書，原告復未能就此舉證證明，該2 份委託書
          既為原告與林大鈞簽署之文件，其效力僅存在於原告
          與林大鈞之間，原告於委託書上所表明之委託目的及
          原由，應僅屬原告內部之意思，既未對被告表示，自
          與被告無涉，被告亦不受其拘束，是該2 份委託書尚
          難據為有利於原告之認定。
        3.證人林冠群於原告自訴被告刑事詐欺案件審理時，雖
          證稱：「我媽媽有通知我弟弟林大鈞與我一起去跟父
          親借錢」、「被告要我妹（按即林佳樺）寫一封道歉
          函給他，回來參加我的婚禮，拿協議書及權狀還給他
          」、「（問：你把權狀及委託書交給父親的用意？）
          當時為了要被告借錢給我妹妹，應我父親要求，我媽
          媽是要借錢應該沒有問題」、「（問：你們共同出具
          的委託書講全權處理，指何意？）是為了我妹妹的學
          費」、「拿了權狀後我父親又叫我們兄弟補簽一份委
          託書，表示這房地交我們全權處理」，暨林佳樺有回
          台參加伊婚禮，但被告最後並未借錢給林佳樺等語。
          惟證人林冠群於87年6 月8 日結婚時，林佳樺並無回
          台之入出境紀錄，此節業經台灣高等法院審理兩造間
          詐欺案件時，向內政部警政署入出境管理局查詢明確
          ，並據本院調取該刑事卷宗核閱無訛。此外證人林冠
          群就交付所有權狀之時間，或稱是結婚後才交付（見
          刑事一審卷93年11月25日審判筆錄第23頁），或稱結
          婚前即交付（見刑事一審卷93年12月16日審判筆錄第
          6 頁），前後互有出入；且其證稱交付被告權狀後，
          被告要求補簽委託書表示系爭不動產由其兄弟2 人全
          權處理乙節，非僅與證人林大鈞證述之情有異，亦與
          被證7 之記載不符，是證人林冠群之證詞既有如上之
          瑕疵，自難採憑。
        4.原告所提證據均不足以據為有利於原告之認定，故原
          告主張其係委託林冠群、林大鈞處理借款事宜，並將
          系爭協議書正本、不動產所有權狀及原告之印鑑證明
          書交予被告保管質押，難信屬實。
    (二)林大鈞有權代理原告解除原證1 之協議
      (1)原告係授權林冠群、林大鈞就系爭協議書與被告再為協
        議，並表明林冠群、林大鈞2 人可「全權處理」，有被
        證7 之委託書在卷可稽，並經認定如前。
      (2)原告授與林大鈞之代理權限，依被證7 之委託書所載既
        有「全權處理」之權，自應認林大鈞就有關系爭協議書
        之履行、存廢等均有代理原告決定之權限，故林大鈞代
        理原告與被告達成將系爭協議書予以作廢，解除該協議
        之合意，屬有權代理之行為，堪予認定。
      (3)又原證3 、4 之委託書乃係原告與林大鈞間之內部約定
        ，縱令屬實，僅證明原告授與林大鈞之代理權有所限制
        而已，在原告未能證明被告有因過失而不知林大鈞代理
        權之限制情事時，依民法第107 條規定，原告亦不得以
        該限制對抗被告，附此指明。
五、綜上所述，兩造於83年3 月24日訂立之系爭協議書業經兩造
    於87年6 月間合意解除，原告於系爭協議書合法解除後，主
    張被告未依約履行，依民法第226 條第1 項規定，請求被告
    賠償1,299 萬元，及其中199 萬元自83年9 月1 日起，另1,
    100 萬元自89年1 月1 日起，均至清償日止按年息5%計算之
    利息，為無理由，不應准許。又原告之訴既經駁回，假執行
    之聲請即失所附麗，應併駁回之。
六、本件事證已臻明確，兩造所為之其他主張、陳述及所提之證
    據，經審酌後，均認與本件之結論無礙，爰不再一一論述，
    併此敘明。
七、訴訟費用負擔之依據：民事訴訟法第78條。
中　　華　　民　　國　　96　　年　　12　　月　　10　　日
                  民事第二庭    法　官　程怡怡
以上正本係照原本作成
如對本判決上訴，須於判決送達後20日內向本院提出上訴狀
中　　華　　民　　國　　96　　年　　12　　月　　17　　日
                                書記官　華海珍
